【裁判字號】    99,訴,882
【裁判日期】    991130
【裁判案由】    偽造有價證券
【裁判全文】
臺灣彰化地方法院刑事判決               99年度訴字第882號
公  訴  人  臺灣彰化地方法院檢察署檢察官
被      告  柯維政
選任辯護人  汪紹銘律師
上列被告因偽造有價證券案件，經檢察官提起公訴（98年度調偵
字第451號）及就裁判上一罪部分移送併辦（99年度偵續字第110
號），本院判決如下：
    主  文
柯維政連續意圖供行使之用，而偽造有價證券，處有期徒刑貳年
。緩刑肆年，並應向公庫支付新臺幣捌萬元。如附表所示偽造之
支票陸張及扣案偽造「林則德」之印章壹顆均沒收。
    事  實
一、柯維政因經營之「旭漾企業有限公司」欠缺資金週轉，自民
    國92年3月間起，皆以其生意上取得之客票向張國雄週轉現
    金，嗣自92年12月初起，欠缺資金週轉，又乏客票得以供作
    擔保向張國雄借款，為順利取得借款，竟基於意圖供行使之
    用，而偽造有價證券之概括犯意，先偽刻事實上並無其人之
    「林則德」印章1顆，並於如附表所示發票日之前3個月，在
    其先前位於臺北縣板橋市○○街168巷10弄10號住處，連續
    在如附表所示以其名義向臺灣銀行板橋分行領用之空白支票
    上，填寫如附表所示之發票日、金額，並均於發票人欄上蓋
    用上開偽刻之「林則德」印文，用以表示「林則德」為支票
    發票人，而偽造如附表所示之6張支票（其中附表編號5、6
    之2張支票，柯維政原偽造之日期分別為「93年9月5日」及
    「93年10月5日」，並均各於金額上加蓋「林則德」之印文1
    枚，其後柯維政於上開原偽造之發票日期屆至前，承前偽造
    有價證券之概括犯意，至張國雄下述處所，經張國雄出示該
    等支票，由柯維政將上開發票日期更改偽造為「95年9月5日
    」及「95年10月5日」，並均於該日期上加蓋「林則德」之
    印文1枚後，再交還張國雄而行使之。）。柯維政於偽造如
    附表所示之6張支票後，進而基於意圖為自己不法所有之詐
    欺取財概括犯意，持該等偽造之支票，至彰化縣彰化市○○
    路○段254號張國雄經營之「磺溪美術社」，向張國雄佯稱：
    上開支票係其生意上取得之客票，欲供作擔保向伊借款云云
    ，並交付予張國雄而行使之，致張國雄連續陷於錯誤，而共
    交付借款新臺幣（下同）667,700元予柯維政。嗣因柯維政
    部分欠款未還，經張國雄追索無著而提出告訴，始查悉上情
    。
二、案經張國雄訴由臺灣彰化地方法院檢察署檢察官偵查起訴。
    理  由
一、關於證據能力部分：
(一)按被告以外之人於審判外之言詞或書面陳述，除法律有規定
    者外，不得作為證據，刑事訴訟法第159條第1項固定有明文
    ，惟被告以外之人於審判外之陳述，雖不符合同法第159條
    之1至第159條之4規定（得為證據之情形），但經當事人於
    審判程序同意作為證據，法院審酌該言詞陳述或書面陳述作
    成時之情況，認為適當者，亦得為證據。當事人、代理人或
    辯護人於法院調查證據時，知有第159條第1項不得為證據之
    情形，而未於言詞辯論終結前聲明異議者，視為有前項之同
    意，刑事訴訟法第159條之5第1、2項規定甚明。本案中告訴
    人張國雄於偵查中在檢察事務官詢問時所為之陳述，及臺灣
    銀行板橋分行98年3月19日板橋營密字第09800015211號函，
    分屬被告柯維政以外之人於審判外之言詞及書面陳述，公訴
    人、被告及其辯護人於本院準備程序及審理中，皆未爭執其
    證據能力，且迄至本院言詞辯論終結前亦均未聲明異議；再
    者，本院審酌該等陳述作成時之情況，並無不適當之情形；
    復與本案待證事實具有關聯性，故均得作為證據。
(二)本案中台灣票據交換所作成之退票理由單，係屬從事票據交
    換業務之人於業務上所製作之證明文書，公訴人、被告及其
    辯護人均不爭執其證據能力，依刑事訴訟法第159條之4第2
    款之規定，亦得作為證據。
(三)另本案中公訴人所提出被告偽造之「林則德」印章1顆及如
    附表所示之6張支票，均屬物證，無傳聞法則之適用，被告
    及其辯護人均同意作為證據，本院亦查無有違法取得而不得
    作為證據之情形，是亦得作為證據。
二、上開犯罪事實，業據被告坦承不諱，核與證人即告訴人張國
    雄於偵查中證述之情節相符，並有如附表所示之支票影本6
    張、退票理由單影本3紙（以上證據之出處，均詳如附表所
    載），及臺灣銀行板橋分行98年3月19日板橋營密字第09800
    015211號函1份（證明附表編號4、5、6之支票，均係因發票
    人之簽章不符而退票，見97年度偵字第3870號卷第62頁）在
    卷可參，復有扣案之「林則德」印章1顆可佐。足認被告之
    自白與事實相符，可以採信。是本案事證明確，被告上開犯
    行堪以認定，應依法論科。
三、論罪科刑部分：
(一)新舊法比較部分：
    按行為後法律有變更者，適用行為時之法律。但行為後之法
    律有利於行為人者，適用最有利於行為人之法律，現行刑法
    第2條第1項定有明文。查中華民國刑法業於94年1月7日修正
    ，經總統於94年2月2日公布，自95年7月1日施行。是本案被
    告行為後，法律已有變更。又刑法第2條，係規範行為後法
    律變更所生新舊法律比較適用之準據法，是其本身規定雖經
    修正，尚無比較新舊法之問題，而應一律適用裁判時之現行
    刑法第2條規定，以決定適用之刑罰法律。另本次刑法修正
    之比較新舊法，應就罪刑有關之共犯、未遂犯、想像競合犯
    、牽連犯、連續犯、結合犯、以及累犯加重、自首減輕暨其
    他法定加減原因（如身分加減）與加減例等一切情形，綜其
    全部罪刑之結果而為比較，最高法院有95年度第8次刑庭會
    議決議可循。茲就本案之新舊法比較適用說明如下：
  1.刑法第201條第1項偽造有價證券罪之法定刑為3年以上10年
    以下有期徒刑，得併科3,000元以下罰金；同法第339條第1
    項詐欺取財罪之法定刑為5年以下有期徒刑、拘役或科或併
    科1千元以下罰金，均有罰金刑之規定。按刑法修正前，刑
    法分則編各罪所定罰金刑之貨幣單位原為銀元，其最高罰金
    數額，係從各該法條規定。修正後，因刑法施行法第1條之1
    規定：「（第1項）中華民國94年1月7日刑法修正施行後，
    刑法分則編所定罰金之貨幣單位為新臺幣。（第2項）94年1
    月7日刑法修正時，刑法分則編未修正之條文定有罰金者，
    自94年1月7日刑法修正施行後，就其所定數額提高為30倍。
    但72年6月26日至94年1月7新增或修正之條文，就其所定數
    額提高為3倍。」，亦即刑法施行法第1條之1係替代罰金罰
    鍰提高標準條例部分條文，與罰金罰鍰提高標準條例罰金額
    度相同，既不發生有利或不利問題，只是將貨幣單位由銀元
    改為新臺幣，並非法律變更刑度之條文，當無比較新舊法問
    題，故應逕予適用刑法施行法第1條之1規定（最高法院96年
    度台上字第1464號判決參照）。刑法第201條第1項及第339
    條第1項規定，皆非屬72年6月26日至94年1月7新增或修正之
    條文，是此等規定之罰金刑最高額部分，於法律修正前後並
    無差異，故僅就罰金刑之最低額部分予以比較。修正前刑法
    第33條第5款規定：「罰金：（銀元）一元以上。」，經依
    現行法規所定貨幣單位折算新臺幣條例第2條之規定折算後
    ，上開罰金刑之最低數額為新臺幣3元以上，再依修正前罰
    金罰鍰提高標準條例第1條前段規定，提高10倍後為新臺幣
    30元以上；而修正後刑法第33條第5款則規定：「罰金：新
    臺幣一千元以上，以百元計算之」，即修正後之罰金刑最低
    數額，已提高為新臺幣1千元，兩相比較，以舊法較有利於
    被告。
  2.修正前刑法第55條後段規定「犯一罪而其方法或結果之行為
    犯他罪名者，從一重處斷」之牽連犯，修正後則予刪除，此
    刪除雖非犯罪構成要件之變更，但顯已影響被告刑罰之法律
    效果，自屬法律有變更。被告本案偽造有價證券及詐欺取財
    犯罪間，顯有方法、結果之牽連關係，依修正前刑法第55條
    後段規定，係屬從一重處斷之裁判上一罪，但於適用新法時
    ，則屬二罪而應分論併罰，足見修正後刑法之規定並非較有
    利於被告，依刑法第2條第1項前段規定，自應適用修正前刑
    法第55條後段規定，從一較重之罪論處。
  3.修正前刑法第56條所定：「連續數行為而犯同一之罪名者，
    以一罪論。」之連續犯規定，於修正後亦經刪除，此刪除雖
    非犯罪構成要件之變更，惟已影響行為人刑罰之法律效果，
    自屬法律有變更。依修正前刑法第56條規定，行為人連續數
    行為而犯同一罪名時，僅論以一罪，並得加重其刑至二分之
    一，然依修正後之刑法規定，行為人之數犯罪行為，係論以
    數罪，且併合處罰。是經比較新、舊法之結果，自以行為時
    法即修正前刑法規定對被告較為有利。
  4.基上所述，本案綜合罪刑全部比較結果，以適用被告行為時
    即修正前之刑法規定，對被告最為有利，是依刑法第2條第1
    項前段規定，本案應適用修正前之刑法規定。
(二)按行使偽造之有價證券以使人交付財物，本即含有詐欺之性
    質，如果所交付之財物，即係該證券本身之價值，其詐欺取
    財仍屬行使偽造有價證券之行為，不另論以詐欺取財罪；但
    如行使該偽造之有價證券，係供擔保或作為新債清償而借款
    ，則其借款之行為，已屬行使偽造有價證券行為以外之另一
    行為，應再論以詐欺取財罪，並依牽連犯關係，從一重處斷
    （最高法院71年度台上字第7660號、90年度台上字第5416號
    裁判意旨參照）。因本案被告偽造進而行使如附表所示之6
    張支票，目的在供作借款之擔保，是核被告所為，係分別犯
    刑法第201條第1項之偽造有價證券罪，及同法第339條第1項
    之詐欺取財既遂罪。被告偽刻「林則德」之印章1顆後，進
    而蓋用於如附表所示之6張空白支票發票人欄內（附表編號5
    、6之2張支票，並包括蓋用於金額及發票日上之印文），目
    的係用以偽造有價證券，是其偽造印章、印文之行為，均屬
    偽造有價證券之階段行為，不另論罪。又被告偽造有價證券
    後，復持以行使，其行使之輕度行為，應為偽造之重度行為
    所吸收，亦均不另論罪。被告如附表所示，先後6次偽以「
    林則德」之名義開立支票之行為，以及復持以向告訴人張國
    雄詐取金錢之行為，各係犯罪時間緊接，犯罪構成要件相同
    ，顯各係基於概括之犯意而反覆為之，皆應依修正前刑法第
    56條之規定，分別論以一連續偽造有價證券罪及連續詐欺取
    財既遂罪。再被告係基於供作借款擔保之用，而偽造支票，
    是被告所為連續偽造有價證券及連續詐欺取財二罪間，具有
    方法、結果之牽連關係，為牽連犯，應依修正前刑法第55條
    後段規定，從一重論以一個連續偽造有價證券罪。公訴人以
    99年度偵續字第110號移送併辦部分，因與起訴部分，具有
    刑法修正前牽連犯之裁判上一罪關係，本院自得併予審理，
    附此敘明。
(三)本案被告因經商欠缺資金週轉，又難以取得客票供作借款擔
    保向告訴人張國雄舉債，乃一時思慮未周，偽造如附表所示
    之有價證券而觸犯刑章，而如附表編號1至3所示，被告均於
    告訴人提示後，至付款銀行變更或補充自己為發票人，其中
    附表編號1、2之2張支票並經兌現，足徵被告確係因無客票
    作為借款擔保始出此下策，其所為較之大量偽造有價證券，
    刻意影響社會金融秩序之嚴重偽造有價證券犯罪行為，情節
    自屬輕微，對經濟秩序之危害亦屬尚輕，而刑法第201條第1
    項之偽造有價證券罪，其法定刑為3年以上10年以下有期徒
    刑，本院認為依被告之犯罪情狀，縱科以法定最低度刑即有
    期徒刑3年，仍難免有情輕法重之情形，在客觀上尚足以引
    起一般人之同情，而顯有可憫恕之處，爰依刑法第59條之規
    定，減輕其刑（刑法第59條雖亦經修正，惟該條僅係就刑之
    酌減審認標準明文化，非屬法律變更，逕行適用裁判時之新
    法即可，最高法院95年第8次刑事庭會議決議參照），並依
    法先加後減。
(四)爰審酌被告未曾有犯罪前科，有臺灣高等法院被告前案紀錄
    表1份在卷可參，素行良好；其為舉債擔保以應資金週轉，
    竟偽造支票而向告訴人詐取貸款，所為實有可議；惟念及被
    告於犯後承認犯罪，並與告訴人張國雄達成和解，願分期賠
    償告訴人所受損害，有彰化縣彰化市調解委員會調解書1份
    在卷可憑（見98年度調偵字第451號卷第37頁），犯後態度
    良好；另告訴人於本院審理時亦到庭表示願予被告自新機會
    ，有本院99年11月18日之審判筆錄在卷可參（見本院卷第47
    頁背面）；暨斟酌被告犯罪之動機、目的、手段、高職畢業
    之智識程度及所生危害等一切情狀，乃核情量處如主文所示
    之刑。至於被告所為本案犯行，其犯罪時間雖係在96年4月
    24日之減刑基準日以前，但因本院係判處被告有期徒刑2年
    ，宣告刑已逾有期徒刑1年6月，依中華民國九十六年罪犯減
    刑條例第3條第1項第15款之規定，係不予減刑，併此敘明。
(五)被告未曾因故意犯罪而受有期徒刑以上刑之宣告，其因一時
    失慮致觸犯刑章，且犯後坦承犯行，並已與被害人達成和解
    ，被害人亦願予被告自新機會等情，均業如前述。其歷經此
    偵、審程序及刑之宣告，應知所警愓，信無再犯之虞。本院
    因認前揭對其所宣告之刑，以暫不執行為適當，爰依刑法第
    74條第1項第1款規定，宣告緩刑4年，以啟自新；併依刑法
    第74條第2項第4款規定，命被告應向公庫支付8萬元，以促
    其自惕（按刑法第74條緩刑之規定，屬純粹刑之執行有關之
    事項，應逕行適用裁判時刑法之規定，無新舊法比較適用問
    題，最高法院95年第8次刑事庭會議決議參照）。
(六)沒收部分：
    被告所偽造如附表所示之6張支票，及偽造經扣案之「林則
    德」印章1顆，皆不論是否屬於被告所有，應分別依刑法第
    205條及第219條之規定，宣告沒收。另按偽造有價證券上所
    偽造之印文或署押，係屬偽造有價證券之一部分，已因偽造
    有價證券之沒收而包括在內，自不應重為沒收之諭知（最高
    法院89年度台上字第3757號判決意旨參照），是公訴人於起
    訴書內，請求就附表所示支票上之「林則德」印文宣告沒收
    一節，於法未洽，附此敘明。
據上論斷，應依刑事訴訟法第299條第1項前段，刑法第2條第1項
前段、第201條第1項、第339條第1項、第59條、第74條第1項第1
款、第2項第4款、第205條、第219條、修正前刑法第55條後段、
第56條，修正前罰金罰鍰提高標準條例第1條前段，刑法施行法
第1條之1，判決如主文。
本案經檢察官高宏銘到庭執行職務。
中    華    民    國    99    年    11    月    30    日
                  刑事第三庭    審判長法  官  李進清
                                      法  官  林怡君
                                      法  官  陳銘壎
以上正本證明與原本無異。
如不服本判決應於收受判決後10日內向本院提出上訴書狀，並
應敘述具體理由。其未敘述上訴理由者，應於上訴期間屆滿後
20日內向本院補提理由書(均須按他造當事人之人數附繕本)
「切勿逕送上級法院」。
告訴人或被害人對於判決如有不服請求檢察官上訴者，其上訴期
間之計算係以檢察官收受判決正本之日期為準。
中    華    民    國    99    年    11    月    30    日
                                      書記官  楊筱惠
附錄本案論罪科刑法條全文：
中華民國刑法第201條：
意圖供行使之用，而偽造、變造公債票、公司股票或其他有價證
券者，處3年以上10年以下有期徒刑，得併科3千元以下罰金。
行使偽造、變造之公債票、公司股票或其他有價證券，或意圖供
行使之用，而收集或交付於人者，處1年以上7年以下有期徒刑，
得併科3千元以下罰金。
中華民國刑法第339條第1項：
意圖為自己或第三人不法之所有，以詐術使人將本人或第三人之
物交付者，處5年以下有期徒刑、拘役或科或併科1,000元以下罰
金。
附表：
┌──┬─────┬─────┬────┬────┬─────┐
│編號│ 支票號碼 │ 發票日期 │票面金額│發票人欄│  備  註  │
│    │          │          │(新臺幣)│偽造之印│          │
│    │          │          │        │文      │          │
├──┼─────┼─────┼────┼────┼─────┤
│ 1  │AD0000000 │93年3月5日│135,000 │林則德  │1.本張支票│
│    │          │          │元      │        │  於張國雄│
│    │          │          │        │        │  提示後，│
│    │          │          │        │        │  被告柯維│
│    │          │          │        │        │  政至銀行│
│    │          │          │        │        │  刪除該偽│
│    │          │          │        │        │  造之「林│
│    │          │          │        │        │  則德」印│
│    │          │          │        │        │  文，並於│
│    │          │          │        │        │  發票人欄│
│    │          │          │        │        │  補蓋自己│
│    │          │          │        │        │  之印章而│
│    │          │          │        │        │  兌現。  │
│    │          │          │        │        │2.支票影本│
│    │          │          │        │        │  出處：見│
│    │          │          │        │        │  97年度偵│
│    │          │          │        │        │  字第3870│
│    │          │          │        │        │  號卷第63│
│    │          │          │        │        │  、64頁。│
├──┼─────┼─────┼────┼────┼─────┤
│ 2  │AD0000000 │93年4月5日│68,500元│林則德  │1.本張支票│
│    │          │          │        │        │  於張國雄│
│    │          │          │        │        │  提示後，│
│    │          │          │        │        │  被告柯維│
│    │          │          │        │        │  政至銀行│
│    │          │          │        │        │  刪除該偽│
│    │          │          │        │        │  造之「林│
│    │          │          │        │        │  則德」印│
│    │          │          │        │        │  文，並於│
│    │          │          │        │        │  發票人欄│
│    │          │          │        │        │  補蓋自己│
│    │          │          │        │        │  之印章而│
│    │          │          │        │        │  兌現。  │
│    │          │          │        │        │2.支票影本│
│    │          │          │        │        │  出處：見│
│    │          │          │        │        │  97年度偵│
│    │          │          │        │        │  字第3870│
│    │          │          │        │        │  號卷第65│
│    │          │          │        │        │  、66頁。│
├──┼─────┼─────┼────┼────┼─────┤
│ 3  │AD0000000 │93年7月5日│114,000 │林則德  │1.本張支票│
│    │          │          │元      │        │  於張國雄│
│    │          │          │        │        │  提示後，│
│    │          │          │        │        │  被告柯維│
│    │          │          │        │        │  政至銀行│
│    │          │          │        │        │  在發票人│
│    │          │          │        │        │  欄加蓋自│
│    │          │          │        │        │  己之印章│
│    │          │          │        │        │  ，但仍因│
│    │          │          │        │        │  存款不足│
│    │          │          │        │        │  而退票。│
│    │          │          │        │        │2.支票影本│
│    │          │          │        │        │  出處：見│
│    │          │          │        │        │  98年度調│
│    │          │          │        │        │  偵字第45│
│    │          │          │        │        │  1號卷第 │
│    │          │          │        │        │  57頁。  │
├──┼─────┼─────┼────┼────┼─────┤
│ 4  │AD0000000 │93年8月5日│112,600 │林則德  │1.本張支票│
│    │          │          │元      │        │  於張國雄│
│    │          │          │        │        │  提示後，│
│    │          │          │        │        │  因存款不│
│    │          │          │        │        │  足及發票│
│    │          │          │        │        │  人簽章不│
│    │          │          │        │        │  符而退票│
│    │          │          │        │        │  。      │
│    │          │          │        │        │2.支票及退│
│    │          │          │        │        │  票理由單│
│    │          │          │        │        │  影本出處│
│    │          │          │        │        │  ：見96年│
│    │          │          │        │        │  度他字第│
│    │          │          │        │        │  1476號卷│
│    │          │          │        │        │  第6頁。 │
├──┼─────┼─────┼────┼────┼─────┤
│ 5  │AD0000000 │95年9月5日│63,000元│林則德  │1.本張支票│
│    │          │（原偽造之│        │        │  經張國雄│
│    │          │發票日為93│        │        │  提示後，│
│    │          │年9月5日）│        │        │  因存款不│
│    │          │          │        │        │  足及發票│
│    │          │          │        │        │  人簽章不│
│    │          │          │        │        │  符而退票│
│    │          │          │        │        │  。      │
│    │          │          │        │        │2.支票及退│
│    │          │          │        │        │  票理由單│
│    │          │          │        │        │  影本出處│
│    │          │          │        │        │  ：見96年│
│    │          │          │        │        │  度他字第│
│    │          │          │        │        │  1476號卷│
│    │          │          │        │        │  第34、35│
│    │          │          │        │        │  頁。    │
├──┼─────┼─────┼────┼────┼─────┤
│ 6  │AD0000000 │95年10月5 │174,600 │林則德  │1.本張支票│
│    │          │日（原偽造│元      │        │  經張國雄│
│    │          │之發票日為│        │        │  提示後，│
│    │          │93年10月5 │        │        │  因存款不│
│    │          │日）      │        │        │  足及發票│
│    │          │          │        │        │  人簽章不│
│    │          │          │        │        │  符而退票│
│    │          │          │        │        │  。      │
│    │          │          │        │        │2.支票及退│
│    │          │          │        │        │  票理由單│
│    │          │          │        │        │  影本出處│
│    │          │          │        │        │  ：見96年│
│    │          │          │        │        │  度他字第│
│    │          │          │        │        │  1476號卷│
│    │          │          │        │        │  第36、37│
│    │          │          │        │        │  頁。    │
└──┴─────┴─────┴────┴────┴─────┘

司法院資訊處製作；財團法人民間司法改革基金會備份。
